臺灣高等法院民事判決　　　　　　　　　95年度上字第1100號
上　訴　人　甲○○
　　　　　　乙○○
共　　　同
訴訟代理人　易定芳律師
被上訴人　　丙○○
訴訟代理人　宋國城律師
上列當事人間請求塗銷抵押權登記事件，上訴人對於中華民國
95年11月7日臺灣板橋地方法院95年度訴字第1370號第一審判決
提起上訴，本院於96年3月27日言詞辯論終結，判決如下：
    主  文
上訴駁回。
第二審訴訟費用由上訴人負擔。
    事實及理由
一、上訴人起訴主張：伊父林宏澤於民國（下同）95年4月7日死
    亡，伊於95年4月25日收受被上訴人之存證信函，表示伊父
    生前對其負有新台幣（下同）225萬元之債務，並設定抵押
    權及簽發本票以為擔保云云，惟伊之父僅向被上訴人借得
    100 萬元，被上訴人卻請求伊給付225萬元，伊在私法上之
    地位有受侵害之危險，爰依民事訴訟法第247條規定訴請確
    認被上訴人對伊之125萬元債權不存在。又伊為坐落於台北
    縣蘆洲市○○段0000-0000地號面積175.61平方公尺應有部
    分二分之一土地（以下稱系爭土地）之所有權人，被上訴人
    就系爭土地設定之抵押權所擔保之債權為100萬元，然其抵
    押權卻登記為225萬元，伊得依民法第767條規定就超過100
    萬元部分請求被上訴人塗銷等情。求為判決：(一)被上訴人應
    將坐落台北縣蘆洲市○○段0000-0000地號，面積175.61平
    方公尺應有部分二分之一，於94年9月28日台北縣三重地政
    事務所重登字第248300號登記，以林宏澤為債務人，權利價
    值為新台幣225萬元之抵押權設定登記，於超過新台幣100
    萬元部分予以塗銷。(二)確認被上訴人就坐落台北縣蘆洲市○
    ○段0000-000 0地號，面積175.61平方公尺應有部分二分之
    一，於民國94年9月28日登記，權利價值新台幣225萬元，清
    償日民國96年9月22日設定抵押權所擔保之債權新台幣125萬
    元不存在。(三)願供擔保，請准宣告假執行。
二、被上訴人則以：債務人林宏澤與伊為親戚關係，長年向伊借
    貸金錢，94年9月間因前債未清又需借貸，伊恐其無法清償
    ，故雙方合意必須於96年9月22日清償所有本金債務並按日
    給付每百元日息一分之約定利息，並開立本票及設定抵押權
    作為擔保，而經結算林宏澤以前向伊借款，及伊代償林宏澤
    積欠訴外人蔡雅雯之100萬元，林宏澤總計欠伊225萬元，故
    簽發同面額之本票交付伊，並設定225萬元之抵押權，嗣債
    務人林宏澤於95年4月7日死亡，其債務由上訴人繼承。被上
    訴人所設定之抵押權為一般抵押權，須先有債權存在，始得
    為擔保該債權而設定抵押權，上訴人若主張抵押權所擔保債
    權不存在，應由其負舉證責任，上訴人空言主張債務人林宏
    澤與伊間債務僅有100萬元云云，實不足採等語，資為抗辯
    。
三、原審判決駁回上訴人之訴及假執行之聲請，上訴人不服，提
    起上訴，其上訴聲明為：(一)原判決廢棄。(二)被上訴人應將坐
    落台北縣蘆洲市○○段0000-0000地號，面積175.61平方公
    尺應有部分二分之一，於94年9月28日台北縣三重地政事務
    所重登字第248300號登記，以林宏澤為債務人，權利價值為
    225萬元之抵押權設定登記，於超過100萬元部分予以塗銷。
    暨確認被上訴人就坐落台北縣蘆洲市○○段0000-000 0地號
    ，面積175.61平方公尺應有部分二分之一，於94年9月28 日
    登記，權利價值225萬元，清償日96年9月22日設定抵押權所
    擔保之債權125萬元不存在。(三)願供擔保，請准宣告假執行
    。被上訴人答辯聲明為：(一)上訴駁回。(二)第二審訴訟費用由
    上訴人負擔。
四、上訴人主張其被繼承人林宏澤生前曾於94年9月28日以其所
    有坐落台北縣蘆洲市○○段208-1地號應有部分二分之一之
    土地，為被上訴人設定225萬元之抵押權，約定清償日期為
    96年9 月22日，利息以每百元月息一分計算。其被繼承人林
    宏澤並曾有向被上訴人借款100萬元，用以清償其對於訴外
    人蔡雅雯之債務。嗣訴外人林宏澤於95年4月7日死亡，上訴
    人為其繼承人，並已就上開土地辦妥繼承登記之事實，業據
    其提出土地登記簿謄本、戶籍謄本為證（見原審卷第6、11
    頁），並有被上訴人所提他項權利證明書、抵押權設定契約
    書、債務清償證明書在卷足憑（見原審卷第47至53頁），且
    為被上訴人所不爭執，上訴人此部分之主張，自堪信為真實
    。至上訴人主張其被繼承人林宏澤僅向被上訴人借得100萬
    元，上開抵押權所擔保之債權於超過100萬元部分不存在，
    上開抵押權於權利價值超過100萬元部分應予塗銷，則為被
    上訴人所否認，辯稱上訴人之被繼承人林宏澤共向其借款
    225萬元，則本件兩造之爭點厥為：除代償林宏澤積欠訴外
    人蔡雅雯之100萬元外，林宏澤有無另向被上訴人借款125萬
    元？經查：
（一）票據乃文義證券及無因證券，票據上之權利義務，悉依票
      上所載文義定之，與其基礎之原因關係各自獨立，票據上
      權利之行使，不以其原因關係存在為前提，是以執票人行
      使票據上權利時，就其基礎之原因關係確係有效存在，固
      不負舉證責任。惟本件兩造均主張系爭本票交付之原因關
      係為消費借貸，票據債務人抗辯未收受借款，消費借貸未
      成立，則就借款已交付之事實，自應由執票人即被上訴人
      負舉證責任（最高法院88年度台簡上字第55號判決意旨參
      照）。
（二）被上訴人抗辯上訴人之被繼承人林宏澤生前長年向其借款
      ，94年9月間前債未清又需借貸，伊恐其無法清償，故約
      定林宏澤必須於96年9月22日清償所有本金債務及按日給
      付每百元日息一分之約定利息，並開立本票及設定抵押權
      作為為擔保，而經結算林宏澤以前向伊借款，加計其代償
      林宏澤積欠訴外人蔡雅雯之100萬元，及同時另外所借50
      萬元，林宏澤總計欠伊225萬元，故簽發同面額之本票交
      付伊，並設定225萬元之抵押權之事實，業據其提出本票
      、抵押權設定契約書、土地登記簿謄本及他項權利證明書
      為證（見原審卷第31、32、47、52、53頁）。而被上訴人
      確已代林宏澤清償積欠訴外人蔡雅雯之100萬元，有抵押
      權債務清償證明在卷可稽（見原審卷第50頁），又證人即
      辦理本件抵押權設定之代書鄭雅云證稱：「被告（即被上
      訴人）於94年9月19日告知我他先生的兄弟林宏澤要借款
      ，因他之前就有向被告借款，林宏澤稱有土地供保證，但
      其上已有其他設定，後我於94年9月21日調出系爭土地謄
      本發現尚有設定150萬元。94年9月23日被告夫妻（丙○○
      與林逢曜）與林宏澤、林逢明到我事務所說要以系爭土地
      向被告借款150萬元辦抵押，林宏澤說向被告借款是要還
      蔡雅雯款項，當天我有聽到被告向林宏澤說之前已借那麼
      多錢都沒有還」、「當天林宏澤有連絡到150萬元之設定
      抵押權人蔡雅雯，蔡雅雯稱他們間的本金借款為100萬元
      ，因被告要幫林宏澤還這筆款項，被告當時有問林宏澤為
      何要借150萬元，林宏澤稱要跟別人借的錢要一併清償」
      、「（為何後來設定225萬元？）因被告向林宏澤稱先前
      之借款都沒有還，這是他們私下協調出的金額並簽下225
      萬元本票」等語（見原審卷第61頁）。另證人即林逢曜與
      林宏澤之兄弟林逢明亦證稱：「（林宏澤與被告間借款共
      多少？）共225萬元，當天給付現金50萬元」「（還蔡雅
      雯款項是否在場？）還蔡雅雯款項100萬元，我也在場，
      是被告交付給蔡雅雯」「（為何簽225萬元？）被告與林
      宏澤間有對帳，確實兩造借款225萬元才簽該本票」等語
      （見原審卷第63頁），核相符合，林宏澤就被上訴人於雙
      方在鄭雅云代書事務所辦理借款時稱其尚有前欠款未清償
      ，既未否認，且並向證人鄭雅云告知要再向被上訴人借款
      150萬元，並設定抵押權，其中100萬元要償還訴外人蔡雅
      雯之借款，以塗銷蔡雅雯於系爭土地所設定之抵押權，則
      被上訴人抗辯除代償蔡雅雯之100萬元外，林宏澤尚向其
      借貸其他款項，應為可取。
（三）又如前所述，證人鄭雅云既已證稱林宏澤除要償還蔡雅雯
      之100萬元外，要另外再借50萬元以清償其他欠債，加計
      先前積欠未還之借款，共計225萬元等語。而上開50萬元
      被上訴人係以參加民間合會標會所得款項交付，已據被上
      訴人提出合會名單為憑（見本院卷第37至39頁），又其交
      付50萬元時，復有證人林逢明在場所共見，被上訴人主張
      設定系爭抵押權時林宏澤另有向其借款50萬元，應堪信取
      。又225萬之數額既係林宏澤與被上訴人經結算之前積欠
      未還之借款，加計設定系爭抵押權時所借之150萬元，所
      得出林宏澤積欠被上訴人之總額，林宏澤並簽發同額之本
      票予被上訴人（見原審卷第31頁），且其為被上訴人設定
      之抵押權為普通抵押權，而非最高限額抵押權，亦有他項
      權利證明書及抵押權設定契約在卷足憑（見原審卷第47
      、52、53頁）。基於抵押權必先有被擔保之債權存在，而
      後抵押權始得成立之從屬性，被上訴人抗辯其對上訴人之
      被繼承人林宏澤有225萬元之債權，尚非無據。
（四）上訴人雖又以被上訴人曾就系爭設定抵押權之土地為移轉
      所有權之預告登記，主張林宏澤與被上訴人間非借貸關係
      云云。惟查，「因為林宏澤以前借的錢沒有還，要再借
      150萬元，我不想借他，他說要以土地給我設定抵押，連
      先前借款都一起設定抵押，但他有不良紀錄，我怕繼續再
      設定抵押向他人借款，會影響我的權利，代書建議我先作
      一個預告登記，要買賣或再借錢，都需要經過我同意，所
      以才去做預告登記，當時蔡雅雯的抵押權尚未塗銷，所以
      先作預告登記等蔡雅雯的抵押權塗銷後再做被上訴人的抵
      押權設定」等情，已據被上訴人陳明在卷（見本院卷第30
      頁背面）。而林宏澤確係向被上訴人借款由被上訴人代償
      積欠蔡雅雯之債務，而設定抵押權予被上訴人，已據證人
      鄭雅云、林逢明結證在卷，並有抵押權債務清償證據在卷
      足憑，上訴人亦自認林宏澤有向被上訴人借款100萬元以
      清償積欠雅雯之債務，其以被上訴人為求多重保障所為之
      預告登記，否認借貸關係之存在，委無可取。
（五）上訴人雖以林宏澤向蔡雅雯所借之100萬元之實際借款人
      為證人林逢明，林逢明就兩造之債權債務有利害關係存在
      ，抗辯證言不可採云云。惟查，上訴人之被繼承人林宏澤
      曾於92年2月14日以坐落於台北縣蘆洲市○○段208-1地號
      應有部分二分之一之土地，以其自已為義務人即債務人，
      訴外人蔡雅雯為權利人即債權人，設定本金最高限額150
      萬元之抵押權，林逢明並非該抵押權所擔保債權之債務人
      ，有抵押權設定契約書影本在卷可稽（見原審卷第48、49
      頁），尚無證據足資證明林逢明為蔡雅雯100萬元借款債
      權之債務人。況上訴人已自陳「100萬借款．．．是林宏
      澤借款給林逢明用」等語（見原審卷第96頁），足見向蔡
      雅雯借款之人確係林宏澤。被上訴人既基於與林宏澤間借
      貸之合意，而代林宏澤清償林宏澤向蔡雅雯所借款項，則
      為林宏澤繼承人之上訴人，自對被上訴人負有清償借款債
      務之責。至於林宏澤向蔡雅雯所借之系爭100萬元，是否
      再轉借予林逢明，則是上訴人得否向林逢明請求償還之另
      一問題，與林宏澤對被上訴人所負之債務無涉，上訴人以
      此否認林逢明之證言，為無可取。其請求傳訊蔡雅雯說明
      林宏澤向其借款始末，亦與本件兩造之爭點無涉，核無傳
      訊之必要，併此敘明。
五、綜上所述，本件上訴人主張其被繼承人林宏澤僅向被上訴人
    借得100萬元，為不足採，被上訴人抗辯上訴人之被繼承人
    林宏澤共向其借款225萬元，尚屬可信。是則上訴人執此主
    張上開抵押權所擔保之債權於超過100萬元部分不存在，其
    權利價值超過100萬元部分應予塗銷，自屬無據。從而，上
    訴人請求被上訴人應將坐落台北縣蘆洲市○○段0000-0000
    地號，面積175.61平方公尺應有部分二分之一，於94年9月
    28日台北縣三重地政事務所重登字第248300號登記，以林宏
    澤為債務人，權利價值為225萬元之抵押權設定登記，於超
    過100萬元部分予以塗銷。暨確認被上訴人就坐落台北縣蘆
    洲市○○段0000-000 0地號，面積175.61平方公尺應有部分
    二分之一，於94年9月28日登記，權利價值225 萬元，清償
    日96年9月22日設定抵押權所擔保之債權125萬元不存在，為
    無理由，不應准許。其假執行之聲請亦失所附，應併予駁回
    。原審為上訴人敗訴之判決，及駁回其假執行之聲請，並無
    不合。上訴意旨指摘原判決不當，求予廢棄改判，為無理由
    ，應予駁回。
六、本件事證已臻明確，兩造其餘之攻擊防禦方法及所提之證據
    ，經審酌後認均無礙判決之結果，爰不予一一論述。
七、據上論結，本件上訴為無理由，依民事訴訟法第449條第1
    項、第78條、第85條第1項前段，判決如主文。
中　　華　　民　　國　　96　　年　　4 　　月　　10　　日
                    民事第五庭
                        審判長 法  官 林丁寶
                               法  官 蔡芳齡
                               法  官 張靜女
正本係照原本作成。
如不服本判決，應於收受送達後20日內向本院提出上訴書狀，其
未表明上訴理由者，應於提出上訴後20日內向本院補提理由書狀
（均須按他造當事人之人數附繕本）上訴時應提出委任律師或具
有律師資格之人之委任狀；委任有律師資格者，另應附具律師資
格證書及釋明委任人與受任人有民事訴訟法第466條之1第1項但
書或第2項（詳附註）所定關係之釋明文書影本。
中　　華　　民　　國　　96　　年　　4 　　月　　12　　日
　　　　　　　　　　　　　　 　書記官 廖麗蓮
附註：
民事訴訟法第466條之1（第1項、第2項）：
對於第二審判決上訴，上訴人應委任律師為訴訟代理人。但上訴
人或其他法定代理人具有律師資格者，不在此限。
上訴人之配偶、三親等內之血親、二親等內之姻親，或上訴人為
法人、中央或地方機關時，其所屬專任人員具有律師資格並經法
院認為適當者，亦得為第三審訴訟代理人。
